臺灣臺北地方法院民事判決  
110年度簡上字第142號
上  訴  人  陳春霖
訴訟代理人  朱日銓律師
            朱祐慧律師
            林奕呈律師
被  上訴人  賴靜琦


上列當事人間請求確認本票債權不存在事件，上訴人對於民國11
0年1月28日本院臺北簡易庭109年度北簡字第21449號第一審簡易
判決提起上訴，本院合議庭於111年3月8日言詞辯論終結，判決
如下：
    主  文
上訴駁回。
第二審訴訟費用由上訴人負擔。
    事實及理由
壹、程序事項：
一、按確認法律關係之訴，非原告有即受確認判決之法律上利益
    者，不得提起之，民事訴訟法第247條第1項前段定有明文。
    而所謂即受確認判決之法律上利益，係指法律關係之存否不
    明確，原告主觀上認其在法律上之地位有不安之狀態存在，
    且此種不安之狀態，能以確認判決將之除去者而言，若縱經
    法院判決確認，亦不能除去其不安之狀態者，即難認有受確
    認判決之法律上利益。查上訴人否認如附表所示之本票（下
    稱系爭本票）債權存在，是兩造就系爭本票債權之存否乙節
     ，已使上訴人在私法上之地位有不安之狀態，而此不安狀
    態得以判決除去之，揆諸前揭說明，上訴人提起本件訴訟即
    有受確認判決之法律上利益。
二、被上訴人經合法通知，未於言詞辯論期日到場，核無民事訴
    訟法第386條所列各款情形，爰依上訴人之聲請，由其一造
    辯論而為判決。
貳、實體方面：
一、上訴人起訴暨上訴意旨略以：被上訴人持有系爭本票向本院
    聲請裁定准予強制執行，經本院以109年度司票字第8544號
    裁定准許強制執行，惟兩造素不相識且無金錢往來，而上訴
    人前於民國108年間因需錢孔急，陸續向地下錢莊真實姓名
    年籍不詳綽號「阿虎」之成年男子借款共新臺幣（下同）50
    萬元，並簽發系爭本票作為擔保，惟上訴人清償借款時，地
    下錢莊藉故未返還系爭本票，上訴人顧及自身安全亦不敢強
    硬索求故未取回。又被上訴人收受系爭本票之際，並未請其
    前手背書，倘上訴人日後無法給付票款時，被上訴人亦無法
    向前手行使追索權，實有違常情；況被上訴人自100年起即
    因住所不明而設籍在台北○○○○○○○○○，同年復因債務問題遭
    訴外人中國信託商業銀行股份有限公司聲請核發支付命令，
    顯見被上訴人財務不佳且行蹤成謎，其竟可於104年起至110
    年間聲請本票裁定高達80餘件，且本票裁定及強制執行聲請
    狀所載之地址與被上訴人之戶籍迥異，均可徵被上訴人應係
    地下錢莊之人頭，其取得系爭本票實乃出於惡意 、無對價
    或不相當之對價，故系爭本票之原因債權已因上訴人清償完
    畢而消滅，被上訴人顯知上訴人與地下錢莊間存有抗辯事由
    ，是兩造間之本票債權不存在等語。
二、被上訴人未於言詞辯論期日到場，亦未提出準備書狀作何聲
    明或陳述。
三、原審駁回上訴人之訴，上訴人不服，提起上訴，並聲明：㈠
    原判決廢棄；㈡請求確認被上訴人所持有系爭本票，對上訴
    人之本票債權不存在。被上訴人未於本院為答辯聲明。
四、本院之判斷：
　㈠按票據債務人不得以自己與發票人或執票人之前手間所存抗
    辯之事由對抗執票人。但執票人取得票據出於惡意者，不在
    此限；無對價或以不相當之對價取得票據者，不得享有優於
    前手之權利，票據法第13條、第14條第2項分別定有明文。
    次按票據法第13條但書所謂惡意，係指執票人明知票據債務
    人對於發票人或執票人之前手，有抗辯事由存在而言；又執
    票人有無惡意，應以其取得票據時為決定之標準。又票據行
    為，為不要因行為，票據上之權利義務，悉依票上所載文義
    定之，與其基礎之原因關係各自獨立，執票人不負證明關於
    給付原因之責任，如票據債務人主張執票人取得票據出於惡
    意或詐欺、脅迫時，則應由該債務人負舉證之責，最高法院
    分別著有95年度台上字第2862號、97年度台上字第2242號判
    決意旨可資參照。
　㈡經查：
　⒈系爭本票為上訴人所簽發，被上訴人於109年4月27日持系爭
    本票向本院聲請裁定准予強制執行，經本院以109年度司票
    字第8544號裁定准許強制執行，並確定在案，被上訴人於同
    年9月4日持前揭裁定暨確定證明書聲請對上訴人之不動產為
    強制執行，上訴人復於同年12月3日聲請裁定准予停止執行 
    ，業經本院以109年度北簡聲字第271號裁定供擔保後暫予停
    止等情，經本院依職權調取前開案卷核閱無誤，堪信為真實
     。
　⒉上訴人固主張被上訴人係基於惡意、無對價或以不相當之對
    價而取得系爭本票，且系爭本票債權已因上訴人清償而消滅
     ，故系爭本票債權已不存在等語，依前揭說明，自應由上
    訴人負舉證責任，然上訴人於原審審理時自承：其不清楚被
    上訴人係如何取得系爭本票等語（見原審卷第9頁、第37頁
    ） ，且上訴人於本院審理時復自承：其係陸續有借有還，
    所取得借款均先預扣利息百分之20，之後還款都是用LINE語
    音方式與阿虎聯繫，並當面交付現金給阿虎，沒有留下任何
    清償證明，詳細還款時間及金額均不復記憶等語（見本院卷
    第87頁、第106頁），顯見上訴人就被上訴人乃惡意、無對
    價或以不相當之對價取得系爭本票等節，無法提出相關事證
    以實其說，甚至就其是否已清償系爭本票之原因債權乙節，
    亦無法舉證說明，故上訴人請求確認系爭本票債權對其不存
    在，即非有據。
　⒊至上訴人主張被上訴人自100年起因行蹤不明遭逕遷址至戶政
    事務所，且於100年曾遭銀行聲請核發支付命令，可知其財
    力不佳，又自104年起至110年間以被上訴人之名聲請本票裁
    定高達80餘件，聲請狀所載地址均與戶籍地址不同，顯見被
    上訴人為地下錢莊人頭，係基於惡意、無對價或以不相當之
    對價而取得系爭本票等語，惟被上訴人雖自100年起設籍臺
    北○○○○○○○○○，此僅足以證明被上訴人前有未於原戶籍地址
    居住之事實，而遭逕遷戶籍至戶政事務所；又被上訴人於10
    4年至110年間均有以其名義聲請裁定本票准許強制執行事件
    ，此固可推知被上訴人有收購債權之事實，然距被上訴人於
    100年遭銀行聲請支付命令，已相隔數年，無從逕以被上訴
    人曾遭聲請支付命令乙節，即推定被上訴人現仍處於無資力
    之狀態，是上訴人前揭主張均無法證明被上訴人為地下錢莊
    之人頭，乃基於惡意、無對價或以不相當之對價而取得系爭
    本票；況縱被上訴人確係基於惡意、無對價或以不相當之對
    價而取得系爭本票，仍因上訴人未舉證證明其已確實清償系
    爭本票之原因債權，而無法據此抗辯事由對抗被上訴人，併
    此敘明。
　㈢從而，上訴人既未證明被上訴人取得系爭本票係出於惡意、
    無對價或以不相當之對價而取得系爭本票，復未能舉證說明
    其與執票人前手間之原因關係抗辯事由確實存在，則上訴人
    主張系爭本票債權不存在，實無理由。
五、綜上所述，上訴人起訴請求確認被上訴人所執有之系爭本票
    對上訴人本票債權不存在，為無理由，應予駁回。原審為上
    訴人敗訴之判決，核無違誤，上訴意旨指摘原判決不當，求
    予廢棄改判，為無理由，應予駁回。
六、訴訟費用負擔之依據：民事訴訟法第436條之1第3項、第463
    條、第78條。
中　　華　　民　　國　　111 　年　　3 　　月　　29　　日
                  民事第九庭  審判長法　官  林玲玉
                                    法　官　梁夢迪
                                    法　官  翁偉玲
以上正本係照原本作成。
本判決不得上訴。
中　　華　　民　　國　　111 　年　　3 　　月　　29　　日
                                    書記官　陳信宏
附表：
編 號 發票人 發票日 票面金額 提示日即利息起算日 票據號碼 １  陳春霖 108年4月25日 5萬元 109年1月30日 CH0000000 ２ 同上 同年5月10日 10萬元 同上 CH0000000 ３ 同上 同年7月10日 5萬元 同上 CH0000000 ４ 同上 同年9月17日 10萬元 同上 CH0000000 ５ 同上 同年10月30日 20萬元 同上 CH0000000